【裁判字號】    99,易,2107
【裁判日期】    991115
【裁判案由】    藏匿人犯
【裁判全文】
臺灣臺北地方法院刑事判決              99年度易字第2107號
公  訴  人  臺灣臺北地方法院檢察署檢察官
被      告  丁○○
            乙○○
上列被告因藏匿人犯案件，經檢察官提起公訴（99年度偵字第16
487 號），本院判決如下：
    主  文
丁○○共同意圖使犯人隱避而頂替，處拘役肆拾日，如易科罰金
，以新臺幣壹仟元折算壹日。
乙○○共同意圖使犯人隱避而頂替，累犯，處拘役伍拾日，如易
科罰金，以新臺幣壹仟元折算壹日。
    事  實
一、乙○○前因竊盜案件，經臺灣板橋地方法院以97年度簡字第
    638 號判決判處有期徒刑3 月確定，且與另案竊盜罪所受科
    處之罰金易服勞役接續執行，甫於民國98年4 月21日縮刑期
    滿執行完畢。丁○○（綽號「豆漿」--台語）之同居人戊○○（已判刑確定，現正執行中）於98年10月21日11時許，在
    臺北市○○區○○路與環河南路口，因持有第一級毒品海洛
    因17包（共計淨重1.60公克、純質淨重0.68公克），經臺北
    縣政府警察局海山分局員警查獲，並移送臺灣臺北地方法院
    檢察署檢察官訊問後向本院聲請羈押獲准，且分該署98年度
    偵字第25046 號案件偵辦；乙○○知悉戊○○因案遭到羈押
    後，感念於戊○○平日在臺北縣板橋市○○路中山公園經常
    接濟其日常飲食，並自認其另涉施用第一級毒品罪嫌可吸收
    持有第一級毒品之罪，動念出面承擔罪責替戊○○脫罪，丁○○於戊○○被捕後之98年10月下旬某日，在中山公園內知
    悉乙○○之意後，基於與戊○○同居之誼，亦對乙○○承諾
    將按月給予數千元之生活費，其2 人遂基於意圖使犯人隱避
    之犯意聯絡，先由丁○○覓得某真實姓名年籍不詳綽號「洪
    雄仔（台語）」之人（無證據證明其知上情且有犯意聯絡）
    寫就「刑事自白狀」乙份，再於稍後某日，在中山公園內，
    交予乙○○在上開自白狀末按捺指印，表明該狀是乙○○所
    出具，並由不詳之人於98年11月4 日遞送至承辦該案之該檢
    察署，表示上開海洛因為乙○○寄放在不知情之戊○○身上
    云云而頂替之，圖使戊○○脫免刑責早日獲釋，惟因戊○○
    未予配合始未獲釋；嗣該案經本院以98年度訴字第2137號對
    戊○○判刑後但尚未確定，乙○○因涉犯施用第一級毒品等
    罪嫌（另案由本院判刑確定）遭併案緝獲後，於具有偵查權
    限之承辦檢察官等公務員仍不知上情時，即於99年4 月11日
    之緝獲當日偵訊中自首坦承頂替戊○○犯罪，並表示願接受
    裁判之意，始循線查獲。
二、案經臺灣臺北地方法院檢察署檢察官自動檢舉簽分後偵查起
    訴。
    理  由
一、證據能力：
    本件認定事實所引用之卷內所有卷證資料（包含人證、物證
    、書證等，詳下述及者），並無證據證明係公務員違背法定
    程序所取得，與本案亦有自然之關連性，被告丁○○與乙○○迄至本案言詞辯論終結，均未提出關於證據能力方面之聲
    明異議（見本院卷第122 、123 頁筆錄），且卷內之傳聞書
    證，亦無刑事訴訟法第159 條之4 之顯有不可信之情況或其
    他不得作為證據之情形，本院認引為證據為適當，是依刑事
    訴訟法第159 條之4 、之5 等規定，下述認定事實所引用之
    證據方法均有證據能力。
二、認定事實：
  (一)被告乙○○自白坦承上開具狀頂替戊○○之情，但供稱與丁○○無關，被告丁○○雖坦認係乙○○口中之「豆漿（台語
    ）」，但矢口否認犯行，辯稱：知道這件事，但其沒有叫乙○○出面擔罪，也沒有承諾要給生活費，乙○○是自己願意
    幫忙，不知道自己也會涉及犯罪云云。
  (二)經查，丁○○之同居人戊○○於上述時間、地點為警在其身
    上查獲第一級毒品海洛因共17包，員警詢問後移送臺灣臺北
    地方法院檢察署，由該署檢察官訊問後聲請本院羈押獲准，
    後檢察官就該案偵查終結而於98年12月15日提起公訴，謂戊○○幫助某綽號「肉呆」之人販賣該等海洛因，本院另案審
    理後認戊○○與該「肉呆」共同意圖販賣而持有該等海洛因
    ，於99年2 月2 日以98年度訴字第2137號判決對戊○○判處
    有期徒刑2 年7 月，後該案未經合法上訴而於99年4 月28日
    確定，現戊○○正執行該案中，此據證人戊○○於本院證述
    無誤，並稱該「肉呆」為某名為林國隆之男子，大約35歲左
    右（見本院卷第97頁筆錄），並有該案之判決書乙件存卷可
    查（見本院卷第36頁），且經本院調卷查閱該案之移送書、
    筆錄、扣案之毒品及鑑定書等均確認無訛，是依該確定判決
    所認定之事實，該案與本案被告2 人均無關連；然而，有被
    告乙○○捺印之刑事自白狀乙件卻於98年11月4 日遞送至承
    辦戊○○該案之該署檢察官，載明「撰狀人乙○○... 將一
    包海洛因（內有17小包）寄放於不知情之女性友人戊○○身
    上，卻導致使戊○○遭警臨檢於身上查獲... 今因撰狀人一
    時恐懼怕自身被查獲，而來寄放在不知情之女性友人身上，
    連累友人遭受羈押... 撰狀人良心苦受煎熬，特於今日具狀
    至貴檢察署、鈞長，懇祈鈞長明察秋毫，還撰狀人之友人戊○○清白... 」等內容，並於狀首寫明乙○○之身分證字號
    及出生年月日供查證（見他字卷第1 至3 頁），且乙○○所
    涉施用第一級毒品罪嫌之該署99年度毒偵字第553 號案件與
    依據其上開自白狀所示內容簽分之同署99年度偵字第2933號
    案件併案通緝後，乙○○於為警緝獲當日（99年4 月11日）
    之偵訊中即首度坦承沒有交（1 大包）海洛因給戊○○之事
    ，並自白「我是頂替他人犯罪」（見偵緝字卷第28頁筆錄）
    ，復於嗣後偵審中始終自白頂替戊○○之情屬實，且稱係因
    自己另有施用第一級毒品海洛因之通緝案件在身，認持有上
    開17包海洛因之罪將被施用罪所吸收，才決意要替戊○○頂
    罪，查其所指施用第一級毒品之罪嫌，於其遭緝獲後確實另
    經本院以99年度訴字第858 號判決判處有期徒刑9 月確定，
    此有臺灣高等法院被告前案紀錄表乙件存卷為憑（見本院卷
    第29頁），足認乙○○供稱其自認持有毒品案之刑責可為施
    用毒品案所吸收等語，並非無本；此外，證人即被告2 人在
    中山公園之友人丙○○於本院審理中證稱：「乙○○有欠戊○○錢，多少我不知道，戊○○出事情，乙○○自己說有意
    思要去擔」，戊○○則同庭澄清不是欠錢，「是有時候他沒
    飯吃，會跟我要個100 元或是我買東西給他吃」，沒有要他
    還，乙○○亦當庭坦認確有此事（見本院卷第101 、103 頁
    筆錄），顯見丙○○所言戊○○被抓隔幾天後在中山公園內
    親聞乙○○稱自己有意要擔罪等詞當係實情，適可作為乙○○自白頂替戊○○犯罪之補強證據，參以戊○○上開確定判
    決所認定之共同正犯「肉呆」，已由戊○○證實並非乙○○
    （或丙○○、丁○○），同署檢察官99年度偵緝字第732 號
    不起訴處分書亦認乙○○所涉上開自白狀內容之罪嫌不足，
    是被告乙○○意圖使真正之犯人戊○○得以脫罪隱避及早獲
    釋，因而在上開自白狀上捺印表示自己將17包海洛因寄放在
    不知情之戊○○身上云云而頂替之，其此部分出於任意之自
    白查與事實相符而可採信。
  (三)至於被告丁○○之部分，雖被告乙○○於本院審理時翻異其
    偵訊中所述，供稱是丙○○要其出面頂罪，與丁○○無關云
    云。然查，證人丙○○業於本院審理中堅詞否認上情，證稱
    當時（戊○○被抓後隔幾天在中山公園內）只是在場聽到乙○○自己說有意思出來擔罪，丁○○說「如果你真的出來擔
    ，每個月會寄錢給你，就是2 、3 千元最基本的生活費」，
    乙○○從頭到尾都說好等語明確（見本院卷第101 頁反面筆
    錄），核與丙○○偵訊與乙○○當庭對質時所言當初是「豆
    漿（台語）」（按即丁○○）叫你擔的等語相符，乙○○亦
    當庭坦認「就是如丙○○所講的，是豆漿說，因為我反正有
    一條毒品的案件，就叫我去擔」，「（問：你為何要講丙○○？）當時我只知道丙○○的名字，且在講這件事情丙○○
    也在場，且我不知道豆漿的名字，其他的人是誰我也不知道
    名字，所以我就講丙○○」，乙○○於嗣後偵訊時亦就此供
    詞結證確認無訛（見偵緝字卷第82、83、102 、103 頁筆錄
    ），且乙○○於本院審理時附和丁○○所言之2 人供詞果若
    屬實，是丙○○主動找之前97年年中曾一同戒治但出所後僅
    在中山公園相遇幾次之乙○○希望其出面替戊○○擔罪，乙○○自己說好，丙○○還說如果丁○○沒有寄生活費，他會
    幫忙寄，但丁○○從未提到錢的事情，也未承諾要給生活費
    ，在場知道乙○○要擔罪時，只是感謝、沒有拒絕而已，後
    來還是丙○○帶「洪雄仔（台語）」把寫好的狀紙拿來給乙○○捺印，則身為戊○○之同居人丁○○，自稱戊○○出事
    對其打擊很大、戊○○對其真的很重要（見本院卷第124 頁
    反面筆錄），但僅僅在場被動口頭表示感謝乙○○，別無其
    他金錢等承諾或實際作為，惟查無與戊○○有深刻交誼之丙○○，最無迴護丙○○必要之戊○○甚至僅稱「認識（丙○○），我們曾經在公園那邊聊天，我看過他一、兩次」（見
    本院卷第97頁筆錄），卻積極找乙○○出面頂罪，又幫忙張
    羅頂罪用之自白狀，且在丁○○毫無表示之情況下，竟主動
    稱要代丁○○按月支付生活費予頂罪之乙○○，從以上丁○○、丙○○與戊○○之遠近親疏關係，對照丙○○始終證述
    一致，但乙○○卻翻異其詞附和丁○○之院訊辯解，惟又顯
    然悖於常情等事證，已足認乙○○前揭偵訊時之結證方係屬
    實，其審理中對丁○○有利之上開供述，併同丁○○否認犯
    罪之辯詞，均非事實。
  (四)又乙○○於本院審理中雖謂丙○○曾多次陪同丁○○前去辦
    理會客探視羈押中之戊○○，足見眾人關係之良好，而查卷
    內確有戊○○此次羈押之接見登記表（見偵緝字卷第93至97
    頁，本院另將內容打字轉載於本院卷第82至84頁），證實丙○○曾前去會客，然前已述及，戊○○作證時毫無迴護丙○○之動機與必要，其所述與丙○○間之親疏應最為可信，其
    亦稱丙○○只是陪丁○○來，大部分都是丁○○跟其講話（
    見本院卷第98頁反面筆錄），而觀諸前揭接見登記表所示內
    容，丙○○不曾單獨前去會客，僅與丁○○一同去過3 次，
    但丁○○單獨或與丙○○以外之他人一同前去會客卻達18次
    ，反而足以佐證若丁○○對乙○○願出面頂罪之事僅曾表示
    感謝別無參與，丙○○更無費心奔走且自行允諾按月擔付生
    活費之理，丙○○所言只是應丁○○之請求載其過去，沒有
    跟戊○○講到話等詞，應係屬實；又雖丁○○曾於上開刑事
    自白狀寄達戊○○案件之承辦署之當日（98年11月4 日），
    在會客時對戊○○言「現在都可以了，應該圓滿了」，確實
    時間巧合、語意曖昧，惟因丁○○矢口否認犯罪，尚難逕認
    其曾對戊○○具體告知乙○○具狀頂罪之事，然戊○○未曾
    於其案件之偵審中卸責或指與乙○○有關，顯見戊○○無論
    是否知情，均未配合乙○○具狀頂替之舉，但乙○○於本院
    審理中均稱該狀紙係由某「洪雄仔（台語）」之男子所寫就
    ，此無涉其與丁○○之訴訟利害，當可採信為真，雖乙○○
    又稱係丙○○找來「洪雄仔（台語）」與己討論狀紙之寫法
    云云，然同前本院對於乙○○供稱與丁○○無關之說詞之認
    定，此乃乙○○附和丁○○辯解所為之不實供述，另丙○○
    已證稱自己不認識「洪雄仔（台語）」，反而丁○○於本院
    問道自白狀誰寫之事時，曾坦認「（問：這件事情當事人就
    這麼幾個，公園那邊有誰會幫你做這件事情？）洪雄仔（台
    語）」（見本院卷第103 頁筆錄），是結合被告2 人此部分
    供述，兼參酌乙○○於偵訊中結證稱丁○○把狀紙拿來公園
    要其蓋章（應係捺印）等語（見偵緝字卷第103 頁筆錄），
    併依前揭本院(三)之認定，堪信在戊○○因案為警逮捕由檢聲
    押獲准後數日內之某日，在中山公園內，乙○○曾因自認刑
    責可被另案吸收及報答戊○○平日照顧之誼，親自對丁○○
    表明欲出面頂替戊○○犯罪之意，丁○○聞後除口頭表達感
    謝外，更曾基於其與戊○○間之同居情誼，當場主動承諾將
    按月支付若干生活費予乙○○，且又找來綽號「洪雄仔（台
    語）」之不詳男子（但無積極證據證明其對頂替之事知情或
    與何人有犯意聯絡）寫就上開刑事自白狀，再於不詳時間，
    在公園內交由乙○○捺印，復由不詳之人寄達該署，均有足
    夠積極證據可資證明，被告2 人與此相違之供述或辯解，均
    非實情，無足採信。
  (五)按共同正犯，係共同實施犯罪行為之人，在共同意思範圍內
    ，各自分擔犯罪行為之一部，相互利用他人之行為，以達其
    犯罪之目的，其成立不以全體均參與實施犯罪構成要件之行
    為為要件，不問犯罪動機起於何人，亦不必每一階段犯行，
    均有參與，參與犯罪構成要件之行為者，固為共同正犯，以
    自己共同犯罪之意思，參與犯罪構成要件以外之行為，亦應
    認為共同正犯，使之對於全部行為所發生之結果，負其責任
    （司法院大法官會議釋字第109 號解釋理由及最高法院34年
    上字第862 號等判例意旨均可供參照）。承前各節所述，被
    告乙○○出於對己刑責無害及報答戊○○之動機決意頂替戊○○犯罪，其有使真正犯人戊○○隱避卸責之不法意圖及頂
    替之故意，自不待言，縱依卷存事證尚難證明此係出於被告
    丁○○之提議，但丁○○當場知悉後除表示感謝外，更當場
    承諾給予若干生活費，足以強化乙○○之主觀意向，是已足
    認丁○○斯時主觀上亦有相同之不法意圖及故意，且有將乙○○所為視為自己所為之共同犯罪之行為決意，另在客觀上
    ，出面頂替實施頂替構成要件行為之人雖係乙○○，但該自
    白狀之撰寫人「洪雄仔（台語）」卻係丁○○所找，且由丁○○在公園內交予乙○○捺印，完成遞狀前之必要作為，丁○○以自己犯罪之意參與頂替以外之行為，已至為灼然，依
    據前揭說明，被告2 人自應就對方所為共負其責，丁○○辯
    稱不知道這樣會犯法，本案與己無關云云，並非可採。
  (六)至於被告丁○○所言在場之綽號「瘋狗」、「傳宗」、「黑
    松」等人，因其等姓名年籍始終不明無從傳訊，且證人甲○○亦到庭證稱不認識或不知道地址（見本院卷第122 頁筆錄
    ），本案復已事證明確別無調查必要，故未再進一步查證之
    ，併此指明。
  (七)綜上，被告2 人出於共同之意思認知，意圖使真正犯人戊○○得以隱避卸責獲釋，由乙○○以遞狀之方式出面頂替戊○○，依丙○○偵審中之結證、乙○○偵訊中之結證及前述卷
    存其他證據方法，已堪信無訛，被告乙○○之自白屬實，被
    告丁○○之辯解非真，本案事證已臻明確，被告2 人犯行均
    足堪認定，自均應依法論科。
三、論罪科刑：
    核被告2 人上述所為，均係犯刑法第164 條第2 項、第1 項
    之意圖使犯人隱避而頂替罪。被告2 人就該罪，有犯意聯絡
    及行為分擔（詳前二、(五)之說明），為共同正犯。查被告乙○○前因竊盜案件，經臺灣板橋地方法院以97年度簡字第63
    8 號判決判處有期徒刑3 月確定，且與另案竊盜罪所受科處
    之罰金易服勞役接續執行，於98年4 月21日執行完畢，此有
    臺灣高等法院被告前案紀錄表1 份可按，被告乙○○於5 年
    內故意再犯本件最重本刑為有期徒刑以上之罪，為累犯，應
    依刑法第47條第1 項之規定加重其刑。又查戊○○上開意圖
    販賣而持有第一級毒品罪之案件係於99年4 月28日始告確定
    ，被告乙○○於具有偵查職務之公務員即承辦檢察官收受其
    自白狀並簽分偵案、依法通緝，尚不知其頂替戊○○犯罪之
    前，即於緝獲後之偵訊當日坦認頂替之事，並不逃避接受裁
    判，此業據被告乙○○供陳在卷，並有該次偵訊筆錄存卷為
    憑，是被告乙○○已符合自首之要件，斟酌其所為，依刑法
    第62條前段之規定減輕其刑，並依法先加後減之；至於被告
    丁○○則始終否認犯罪，並無自首之情事，自無從邀得減刑
    之寬典，附此敘明。爰審酌被告2 人共同頂替他人犯罪，造
    成偵查資源無端浪費，於訴追犯罪之公益有所傷害，被告乙○○犯後始終坦承犯行，被告丁○○雖否認犯行，但仍深表
    悔意，其2 人態度均尚可，且終究及時查明真相，避免犯罪
    所造成之損害進一步擴大，暨其2 人之素行、生活狀況、犯
    罪之動機、目的、手段、參與程度輕重等一切情狀，認公訴
    檢察官對其2 人均求處有期徒刑以上之刑尚嫌過重，分別量
    處如主文各項所示之刑，並均諭知易科罰金之折算標準。
據上論斷，應依刑事訴訟法第284 條之1 、第299 條第1 項前段
，刑法第28條、第164 條第2 項、第1 項、第47條第1 項、第62
條前段、第41條第1 項前段，刑法施行法第1 條之1 第1 項、第
2 項前段，判決如主文。
本案經檢察官林彥均到庭執行職務。
中    華    民    國    99    年    11    月    15    日
                  刑事第五庭  法  官  吳勇毅
上正本證明與原本無異。
如不服本判決應於收受送達後10日內向本院提出上訴書狀，並應
敘述具體理由；其未敘述上訴理由者，應於上訴期間屆滿後20日
內向本院補提理由書（均須按他造當事人之人數附繕本）「切勿
逕送上級法院」。
                              書記官  游秀珠
中    華    民    國    99    年    11    月    16    日
附錄本案論罪科刑法條：
中華民國刑法第164條
（藏匿人犯或使之隱避、頂替罪）
藏匿犯人或依法逮捕拘禁之脫逃人或使之隱避者，處2 年以下有
期徒刑、拘役或5 百元以下罰金。
意圖犯前項之罪而頂替者，亦同。

司法院資訊處製作；財團法人民間司法改革基金會備份。
